【裁判字號】    97,訴,328
【裁判日期】    980417
【裁判案由】    給付承攬報酬
【裁判全文】
臺灣宜蘭地方法院民事判決               97年度訴字第328號
原      告  振碁工程有限公司
                      號
法定代理人  己○○
訴訟代理人  甲○○
            庚○○
被      告  大金營造股份有限公司
法定代理人  丙○○
訴訟代理人  李秋銘律師
            黃金亮律師
上列當事人間給付承攬報酬事件，本院於民國98年4月1日言詞辯
論終結，判決如下：
    主      文
原告之訴及假執行之聲請均駁回。
訴訟費用新臺幣壹萬陸仟零肆拾捌元由原告負擔。
    事實及理由
一、原告主張：被告前承攬南投縣名間鄉水力發電廠工程，於民
    國95年11月間因臨時追加「壓力鋼管地錨施作工程」，在迫
    於緊急及無法立即調動人員進場施作下，乃命其工務主任戊○○，向原告協商進場施作該公司需求之工程，希先由原告
    速派員施作後，將另補正承攬工程契約書以利後續請款事宜
    。經兩造口頭合意成立承攬契約後，原告立即派員施作，並
    另委外招攬協力廠商即訴外人木通工程有限公司（下稱木通
    公司）共同進場施作，嗣原告亦開立票款將木通公司承攬部
    分之工程款全部付清。詎原告事後向被告請款，其卻以系爭
    工程之定作人應為訴外人民間電力股份有限公司，與之無關
    而拒絕付款，迭經催告，仍拒絕給付工程款新臺幣（下同）
    1,438,500 元。為此，依承攬契約之法律關係，起訴請求被
    告如數給付等語。並聲明：（一）被告應給付原告1,438,50
    0元，及自起訴狀繕本送達被告翌日起至清償日止，按年息5
    ％計算之利息；（二）願供擔保，請准宣告假執行。
二、被告則以：查訴外人順達營造有限公司（下稱順達營造）承
    攬民間水力電廠工程，順達營造將其中之「第Ｉ－Α標土木
    建築工程」交由被告承攬，故被告承攬名間水力電廠工程，
    係與訴外人順達營造有承攬之法律關係存在，承攬範圍為土
    木建築工程，並無原告所主張之壓力鋼管地錨施作工程，且
    被告於承攬前開土木建築工程後，均由被告自行施作，並無
    委由原告施作之情事。系爭地錨工程，係因被告承攬前開土
    木建築工程於接近完工時，因工區所在位置受地質擠壓變化
    ，以致須進行地錨施作，乃由原告向業主名間水力發電廠承
    攬是項工程，被告之工務主任戊○○於此過程僅協同原告公
    司與業主接洽，並無原告所主張原告之負責人與被告之工務
    主任戊○○有達成承攬合意之情事。再參以兩造間苟有承攬
    關係存在，何以原告竟未能提出任何有關兩造間有承攬關係
    之任何證明文件，益證原告之主張與事實不符等語，資為抗
    辯。並聲明：（一）原告之訴駁回；（二）如受不利判決，
    願供擔保請准宣告免為假執行。
三、兩造不爭執之事實：
(一)訴外人順達營造前承攬民間水力電廠工程，並將其中之「第
    Ｉ－Α標土木建築工程」交由被告次承攬施作。
(二)前開工區所在位置於施作期間，因受地質擠壓變化，以致須
    進行地錨施作，該「壓力鋼管地錨施作工程」乃為原告所施
    作。
四、得心證之理由：
    本件兩造爭執之處，乃在於：兩造間是否有原告所主張之承
    攬關係存在？如有前開關係存在，原告主張被告應給付原告
    1,438,500 元之承攬報酬及法定遲延利息，是否有理由？茲
    審酌如下：
(一)按民事訴訟如係由原告主張權利者，應先由原告負舉證之責
    ，若原告先不能舉證，以證實自己主張之事實為真實，則被
    告就其抗辯事實即令不能舉證，或其所舉證據尚有疵累，亦
    應駁回原告之請求（最高法院17年上字第917 號判例參照）
    。而法院所確定之事實，皆係過去之歷史事實，為確保裁判
    之客觀性及公正性，事實之確定即非單純法院主觀之認識，
    須依「證據法則」作合理客觀之認定，而當事人主張之事實
    有爭執者，於訴訟中即為所稱之待證事實，當事人主張有利
    於己之事實者，即有提出證據證明其事實真實性之責任，此
    亦稱之舉證責任，當事人不能盡舉證責任，或所舉之證據不
    能證明所主張之事實為真正時，即須負有受到敗訴判決之危
    險，而民事訴訟上，負有舉證責任者雖無庸使法院得到「不
    容有合理性的懷疑」的確切心證，但仍必須收得「證據之優
    勢」，即足使法院取得蓋然性的心證，是於言詞辯論終結時
    ，如法院可獲得蓋然之心證時，待證事實將可受肯定之判斷
    ，如屬微弱心證以下的心證，應予否定之。次按，主張法律
    關係存在之當事人，須就該法律關係發生所須具備之特別要
    件，負舉證之責任。而此特別要件之具備，苟能證明間接事
    實並據此推認要件事實雖無不可，並不以直接證明者為限，
    惟此經證明之間接事實與要件事實間，須依經驗法則足以推
    認其因果關係存在者，始克當之。倘負舉證責任之一方所證
    明之間接事實，尚不足以推認要件事實，縱不負舉證責任之
    一方就其主張之事實不能證明或陳述不明、或其舉證猶有疵
    累，仍難認負舉證責任之一方已盡其舉證責任，自不得為其
    有利之認定（最高法院91年度台上字第1613號裁判參照）。
(二)原告主張：被告前承攬南投縣名間鄉水力發電廠工程，於民
    國95年11月間因臨時追加「壓力鋼管地錨施作工程」，在迫
    於緊急及無法立即調動人員進場施作下，乃命其工務主任戊○○，向原告協商進場施作該公司需求之工程，希先由原告
    速派員施作後，將另補正承攬工程契約書以利後續請款事宜
    。經兩造口頭合意成立承攬契約後，原告立即派員施作，並
    另委外招攬協力廠商即訴外人木通工程有限公司（下稱木通
    公司）共同進場施作，嗣原告亦開立票款將木通公司承攬部
    分之工程款全部付清，被告卻積欠工程款1,438,500 元迄未
    給付等情，然為被告所否認，並以兩造間無系爭承攬關係為
    辯。則依前開說明，原告主張兩造間有系爭「壓力鋼管地錨
    施作工程」之承攬關係存在，自應由其先負舉證之責。而查
    ，原告主張前揭情事，固據其聲請傳訊證人戊○○、乙○○
    、丁○○等人為證，並提出施工日報表及照片等件為佐（詳
    卷宗第51至58頁）。然查：(1)證人戊○○結證：「認識（兩
    造）。被告原來是我的雇主，我在被告公司工作滿久，擔任
    工地主任的工作，原告公司（是）在南投名間水力發電廠工
    程的小包」、「（被告公司承包施作）名間水力發電廠土建
    工程」、「（原告承包）壓力鋼管隧道分歧管段的地錨補強
    工程」、「（補強工程）不是被告分包給原告，這個工程的
    來源是因為業主也就是名間水力發電公司因為隧道發生擠壓
    ，決定要做補強工作，要求被告配合直接找一個小包施作，
    我們是配合業主的要求，幫他找一個小包來做」、「（補強
    工程的承攬關係）應該是存在於名間水力發電廠公司與原告
    之間」、「（問：你的意思是說工程的定作人是業主，被告
    公司只是單純的介紹人？）是的」、「（這個工程款）應該
    是業主要直接發放給原告，並沒有透過被告」、「（被告就
    此款項）沒有（去請款），但據我所知原告有去向業主請款
    ，但一直被拖延」、「（當時）是我（找到原告公司來施作
    ）」、「有（跟他們講清楚是業主找他們施作，也就是名間
    水力發電廠要找他們施作）」、「價格是原告告訴我的，我
    轉告給業主，業主同意了，就馬上進場」、「（當時業主跟
    我接洽的人是）1個日本人上板熏，還有1個翻譯，上板熏是
    名間水力發電廠的日本股東代表」、「當初是個緊急狀態，
    業主直接找被告公司和另外一家廠商去研商要如何處理這個
    災變，開會討論的結果要馬上找一個小包進場施作補強工作
    ，當場業主指示我去找人作，同時業主也表示該筆費用是由
    業主直接支付，不經過第三人」、「（問：被告提出之施工
    項目和照片都是證人傳真給原告？）沒錯」、「（是在）97
    年10、11月間傳真給原告，當時原告要求我幫他證明他有作
    這些工作」、「（我）沒有（向他們表示是被告公司的代理
    人），當時我已經離開大金公司」、「（95年間要發包工程
    的時候）我沒有說我是大金公司的代理人，這個工程我只是
    工地主任」、「我沒有（被告公司）股東的身分」、「當時
    與原告公司的負責人在電話中要他趕快到名間水力發電廠施
    作地錨的工程）我有講是業主要作，錢也是業主要付」、「
    （隧道發生擠壓的補強工作）不是（原本被告所承攬的工項
    ）」、「原告很多次請求工程費，但是名間電廠一直拖延，
    我有帶原告法定代理人去要錢，去了至少有2 次，名間電廠
    並沒有否認，但他講很多理由拖延」、（問：你帶原告法定
    代理人向名間電廠請求付款之前，原告公司是否曾經向大金
    公司要求給付這筆款項？）印象中沒有」、「不是（被告叫
    原告去作），是名間電廠叫我幫忙找小包來作」等語在卷（
    詳卷宗第61至65頁）；(2)證人丁○○結證：「認識（兩造）
    」、「（原告是）因為我施作原告承攬的名間發電廠水力發
    電的地錨工程」、「（被告是）到工地如果要施作的時候，
    就去找被告公司的工地主任也就是戊○○，工地大小事情都
    要請教他」、「（原告會承包這個工程）據我所知工地主任
    戊○○與原告法定代理人己○○之間有認識」、「我要施作
    之前有問過原告法定代理人這個工地是誰的，誰在工地負責
    ，原告法定代理人跟我講是大金公司的工地，到工地現場要
    找楊主任，據我所知是大金公司要付款，這是原告法定代理
    人告訴我的，工程做好之後卻找不到人」、「（我在現場施
    作的時候）是受楊先生的指示」、「（我施作的工程是否因
    為隧道擠壓所以要補強）我不了解」、「（大金公司要付款
    給原告，是原告法定代理人）在施作期間告訴我，當時我要
    請款他告訴我的」、「（原告目前）只付了85萬元，總共應
    該要付103萬多元，應該還有17萬多要付，我施作1米是1500
    元，總共施作690 米（含預力），有付現金及45萬元的票，
    我沒有開發票，我是代工，直接報他公司的帳」等語（詳卷
    宗第65至67頁）；證人乙○○結證：「（我）只知道大金公
    司，我本來是大金公司的總經理，後來因為身體不好就沒有
    再做，都交代戊○○來處理」、「知道（被告公司有承包名
    間水力發電廠的工程），但是隧道擠壓要施作的工程不是我
    們跟他包的，是戊○○跟業主開會，回來告訴我，他說是業
    主要作，跟我們沒有關係，我說業主要付錢跟我們無關，最
    後如何處理我都不清楚」、「（問：原告公司發存證信函之
    前，原告公司有無向被告公司請款過？）沒有」、「（問：
    被告公司有無授權戊○○可以去發包契約？）沒有」等語在
    卷（詳卷宗第67、68頁）。是由前開證人所述內容，證人戊○○、乙○○明確證稱系爭「壓力鋼管地錨施作工程」之承
    攬關係，應該是存在於原告與業主即訴外人名間水力發電廠
    之間，與被告無涉；另證人丁○○雖證述其認為該承攬關係
    應係存於兩造之間，然其亦不否認所悉係來自於原告之轉述
    ，並未親自聽聞被告為上揭陳述，亦即僅為傳聞證據，自無
    足以此為有利於原告之認定。另被告所提施工日報表及照片
    ，依證人戊○○所述乃係系爭工程施作完成後，為協助原告
    向業主名間水力發電廠請款，於其離職後事後傳真給原告收
    執，據此亦無從認原告前揭承攬關係乃存在於兩造之主張為
    真正。
(三)原告另主張：依被告與訴外人順達營造就民間水力電廠工程
    「第Ｉ－Α標土木建築工程」所簽訂之工程發包合約書（詳
    卷宗第20至31頁），其中第18條附屬工程約定：「在工程進
    行過程中雖非工程本身之工作，而確屬維持工程進行或施工
    安全以避免意外危險，恢復原狀環境等所必之附屬工作，均
    由乙方（即被告）自負責辦理之，不得推諉或要求加價」，
    而被告亦不否認被告承攬前開土木建築工程於接近完工時，
    因工區所在位置受地質擠壓變化，以致須進行地錨施作，可
    見系爭工程應屬約定之附屬工程，應由被告負責施作，而為
    系爭承攬契約之定作人云云。然查，被告及證人戊○○、乙○○均否認系爭地錨補強工程係屬原承攬土木建築工程之範
    疇，均稱係因「工區所在位置受地質擠壓變化，以致須進行
    地錨施作」，是前開地質發生擠壓變化之原因為何，究否因
    被告之施工所致，或因不可歸責之自然因素，或地質探勘或
    工法施作錯誤等故，並未據原告舉證以為說明，則其逕以前
    開工程發包合約書第18條之約定，即謂系爭地錨補強工程乃
    屬被告承攬之土木建築工程之附屬工程，尚嫌速斷，是就此
    證據言，尚難遽以之即為有利於原告主張之認定。
(四)原告雖於98年3 月31日另請求本院再次依民事訴訟法之規定
    通知訴外人民間電力股份有限公司參加訴訟，並請求該公司
    參加訴訟時再次通知證人戊○○為證，及請求被告提出證人
    戊○○所稱與業主開會之會議記錄及被告承攬系爭工程之施
    工細項以明是否為被告承攬之範疇云云。然按「攻擊或防禦
    方法，除別有規定外，應依訴訟進行之程度，於言詞辯論終
    結前適當時期提出之。當事人意圖延滯訴訟，或因重大過失
    ，逾時始行提出攻擊或防禦方法，有礙訴訟之終結者，法院
    得駁回之。」89年2 月9日修正公布之民事訴訟法第196條定
    有明文。是我國民事訴訟法關於當事人提出攻擊防禦方法之
    時期，於修正後已捨棄舊法所定之自由順序主義，改採適時
    提出主義，當事人原則上應依訴訟進行之程度，於言詞辯論
    終結前適當時期提出之。如當事人意圖延滯訴訟，或因重大
    過失，逾時始提出攻擊或防禦方法，而有礙訴訟之終結時，
    法院得駁回之。經查，原告於97年11月11日向本院提起本
    件訴訟後，被告業於同年月24日提出答辯狀到院，並以繕本
    逕送對造，提出否認兩造間有系爭承攬關係，其工務主任戊○○僅協助原告與業主接洽之答辯意旨；嗣本院於同年12月
    17日行言詞辯論，並於該次庭期中協助兩造整理及確認爭點
    ，並詢問兩造就整理的爭點需要多久的時間提出爭點整理狀
    ，列明主張的理由和支持的證據，如有請求調查證據亦應一
    併陳明，經原告表明「請求給予1 個月時間提出，另起訴狀
    所載3 名證人請求傳訊」等語在卷，本院因此當庭指定於98
    年2月18日續行言詞辯論；其後原告並未為遵期於1個月內提
    出爭點爭狀狀，延宕至開庭前2日即98年2月16日始提出準備
    書狀及附件調查證據聲請狀到院，除補呈文書證據外，仍僅
    請求傳訊前開3名證人；嗣前開3名證人於98年2 月18日到
    庭作證後，本院闡明依證人所述尚無足為有利於原告之認定
    ，並詢問原告是否請求向訴外人民間公司（即民間水力發電
    廠）函查證人戊○○所稱業主曾經召開表明負擔系爭工程費
    用之會議記錄或與會人士姓名、地址，然原告仍認此應屬被
    告承攬範圍，未陳明請求調查，本院因此再詢問兩造是否有
    其他證據提出，而給予再次補充證據或聲請調查證據之機會
    ，原告復表明請求給予15天之期間提出，本院乃諭知「改定
    98年4月1日下午續審，原告應遵期提出調查證據書狀到院，
    繕本逕送對造，如逾期未提出，且兩造認為已無其他證據調
    查，則請於3 月27日前提出辯論意旨狀到院。」然原告仍未
    遵期調查證據聲請狀或辯論意旨狀，再度延宕至開庭前1 日
    即98年3 月31日始提出準備書（二）狀及民事告知訴訟狀，
    猶主張被告就兩造間無承攬關係存在應自負舉證之責，暨請
    求本院向第三人民間電力股份有限公司告知參加訴訟，倘獲
    該公司參加訴訟時，則再次通知證人戊○○為證；復於98年
    4月1日期日另請求被告應提出承攬系爭工程之施工細項以明
    系爭工程是否屬其承攬範圍云云。就此，被告亦抗辯「上次
    庭期已經諭知要在期限內提出調查證據聲請狀，原告未遵期
    提出已發生失權效果，告知訴訟雖然在訴訟繫屬中可提出，
    但是上次也有告知沒有遵期提出，今日就要進行最後言詞辯
    論，所以希望今日可以辯結」、「（原告今日請求被告提供
    工程承攬契約項次表）是屬於原告聲請調查證據的事項，原
    告並沒有遵期提出，已發生失權效果」等語在卷。可見原告
    自被告於97年11月間提出答辯狀後，即已獲悉被告否認兩造
    間有承攬關係存在，並主張該承攬關係應係存在原告與訴外
    人民間電力發電廠（即民間電力股份有限公司）之間，自應
    就其所主張有利於己之事項（即兩造間有存有系爭承攬契約
    乙節），積極盡其舉證之責，然其未積極為之，且在獲悉證
    人證述內容並未有利於其之證述後，仍未遵期於適當時期提
    出其攻擊、防禦方法，迨98年4月1日言詞辯論期日之前1 日
    或當日，始又聲請本院為告知訴訟（若有參加訴訟則需再傳
    訊證人）及請求被告應提出承攬契約施工細項、會議記錄等
    ，顯有重大過失，並有礙訴訟之終結，且為被告所不同意，
    揆諸前開說明，本院認其所請有違修正後民事訴訟法所應採
    行之適時提出主義，難予准許，併此敘明。
(五)綜上所述，本件依原告所舉之證據，並無從使法院獲致兩造
    間確有其所主張之承攬關係存在之蓋然心證，則揆諸首開說
    明，難認其已盡舉證之責，而難認為真實。則原告依承攬契
    約之法律關係，請求被告應給付原告1,438,500 元，及自起
    訴狀繕本送達被告翌日起至清償日止，按年息5％ 計算之利
    息，為無理由，應予駁回。其假執行之聲請，亦因訴之駁回
    而失所附麗，應併予駁回。
五、本件事證已臻明確，兩造其餘攻擊、防禦方法及舉證，核與
    判決結果無影響，爰不逐一論列。
六、訴訟費用負擔之依據：民事訴訟法第78條。
中    華    民    國    98    年    4     月    17    日
                  臺灣宜蘭地方法院民事庭
                      法  官  林翠華
正本係照原本作成
如對本判決上訴，須於判決送達後20日內向本院提出上訴狀（須
附繕本）
中    華    民    國    98    年    4     月    17    日
                      書記官  林秀麗


司法院資訊處製作；財團法人民間司法改革基金會備份。
